最高法院刑事判決　　　　　　九十四年度台上字第六六０一號
　　上訴人　台灣高等法院台南分院檢察署檢察官
　　被　告　甲○○
上列上訴人因被告偽造文書案件，不服台灣高等法院台南分院中
華民國九十二年四月二十四日第二審判決（九十一年度上訴字第
一一八○號，起訴案號：台灣台南地方法院檢察署八十九年度偵
字第一○四三二號），提起上訴，本院判決如下：
    主  文
原判決撤銷，發回台灣高等法院台南分院。
    理  由
本件原判決以：公訴意旨略稱被告甲○○與鄭罔受（已於民國八
十九年十一月一日死亡，經第一審為不受理判決確定）共同基於
意圖為自己不法所有之犯意聯絡，於八十三年十月十三日，共謀
以鄭罔受之子鄭勝賢所有坐落台南縣新市鄉市六八－三○號
、六八－三一號、六八－三四號、六八－三五號及六八－三七號
等五筆土地，向農會辦理抵押貸款，由鄭罔受盜用鄭勝賢之印章
，偽造「不動產抵押契約」、「土地、建築改良物抵押權設定契
約書」、「中長期放款借據」等文件，並由甲○○在上開文件上
偽造鄭勝賢之署押，使鄭勝賢為擔保物提供人兼連帶保證人，嗣
由甲○○持上開文件向台南縣新市鄉農會（下稱新市農會）辦理
不動產抵押貸款，利用不知情之該農會所僱用之代書李麗育持向
台南縣新化地政事務所辦理設定最高限額抵押權新台幣（下同）
六百二十五萬元之登記，並使台南縣新化地政事務所承辦人員將
此不實事項登載於土地登記簿上，足生損害於鄭勝賢及地政機關
對地籍資料管理之正確性，而新市農會亦因該不實之抵押權設定
登記而陷於錯誤，同意貸款五百萬元予鄭罔受，該筆貸款由甲○
○分得三百萬元，鄭罔受則分得二百萬元。因認被告甲○○涉犯
刑法第二百十六條、第二百十條行使偽造文書罪嫌、同法第二百
十六條、第二百十四條之行使公務員登載不實文書罪嫌及同法第
三百三十九條第一項之詐欺取財罪嫌云云。但經原審審理結果，
認為不能證明被告犯罪，因而維持第一審諭知被告無罪之判決，
駁回檢察官在第二審之上訴，固非無見。
惟按：審理事實之法院，對於與被告被訴事實有關之證據，應從
各方面詳予調查，以期發現真實，苟有與待證事實相關之證據尚
未查竣，即難為有利或不利於被告之判斷。經查：一、鄭罔受以
告訴人即其子鄭勝賢所有上開土地向新市農會設定抵押債權貸得
五百萬元，於八十三年十月二十七日提領同額款項，同日被告亦
存入現金二百萬元，該農會之甲○○現金收入傳票上並記載「鄭
罔受入」字樣，有新市農會函送之「超額提領現金備查單」、「
現金日記簿」、「現金收入傳票」（出納編號第三六號）可稽，
告訴人因此質疑上開貸得之五百萬元係全數交由被告使用，主張
本件偽造文書貸款事宜應係被告所主導，被告所辯鄭罔受係將貸
得多餘款項借伊，伊事前不知情云云，為不可採信（見第一審卷
第二六○、二六一、二七二、二八○頁，原審卷第三七、三八、
四四、九三、九四頁）。被告對於該存入二百萬元之現金收入傳
票，於第一審法官訊問時，竟稱「我不知這筆款項」（見第一審
卷第三○八頁），被告有無借取該二百萬元款項，並未盡明瞭；
倘鄭罔受貸得款項後，全數均交被告使用，係針對被告之需要而
辦理抵押借款，被告且自承在放款借據上簽名蓋章，則鄭罔受未
經告訴人同意為本件之抵押貸款行為，被告是否並不知情，而與
鄭罔受無犯意聯絡及行為分擔關係，即非無詳求之餘地。實情如
何？原審未為查明釐清，遽為被告有利之認定，自嫌調查職責未
盡。二、原審就調得告訴人名義之印鑑證明申請書與告訴人在偵
審中之簽名字跡，送請國防部憲兵司令部刑事鑑識中心鑑定結果
，除謂其中本案第一○四三二號偵查卷第七十七頁上告訴人簽名
字跡「書寫潦草，無法進行特徵比對」外，認其餘部分簽名字跡
個性、慣性及特徵均相符；然原審前將鑑定之筆跡資料，送交內
政部警政署刑事警察局鑑定，據該局九十一年十一月十四日刑鑑
字第○九一○三○六○一一號函覆稱「本案因印鑑證明申請書與
比對資料上『鄭勝賢』簽名筆跡書寫方式不同，且時間相隔久遠
，歉難認定」，告訴人乃執此主張該送鑑定筆跡，既為「簽名筆
跡書寫方式不同」，係經內政部警政署刑事警察局覆函認定兩者
字跡不符（見原審卷第五一、九二頁），告訴人此部分主張究竟
有無可採，原審未予審酌說明，仍憑憲兵司令部刑事鑑識中心之
上開鑑定結果，認定本件貸款所用印鑑證明係告訴人親自申請，
亦嫌理由欠備，難昭信服。以上，檢察官上訴意旨執以指摘原判
決不當，尚非全無理由，應認原判決有撤銷發回更審之原因。
據上論結，應依刑事訴訟法第三百九十七條、第四百零一條，判
決如主文。
中　　華　　民　　國　九十四　年　 十一 　月　二十四　日
                      最高法院刑事第八庭
                          審判長法官  呂　潮　澤
                                法官  吳　昆　仁
                                法官  孫　增　同
                                法官  趙　文　淵
                                法官  吳　　　燦
      本件正本證明與原本無異
                                      書  記  官
中　　華　　民　　國　九十四　年　 十一 　月　二十九　日
                                                Ａ
